【裁判字號】    97,訴,1402
【裁判日期】    971030
【裁判案由】    殺人未遂
【裁判全文】
臺灣臺北地方法院刑事判決              97年度訴字第1402號
公  訴  人  臺灣臺北地方法院檢察署檢察官
被      告  甲○○
選任辯護人  劉韋廷律師
上列被告因殺人未遂案件，經檢察官提起公訴（97年度偵字第
10810號），本院判決如下：
    主  文
甲○○殺人未遂，處有期徒刑伍年拾月。扣案之鐵鎚壹把沒收。
    事  實
一、甲○○前於民國八十七年間因殺人未遂案件，經臺灣臺東地
    方法院以八十八年度訴字第四號判決判處有期徒刑五年六月
    確定，並與另案竊盜案件合併定應執行刑，嗣經假釋與撤銷
    假釋，現正執行殘刑中（未構成累犯）。甲○○仍不知警惕
    ，於九十七年二月十六日晚間七時三十分許，在臺北縣新店
    市○○路三七二號五樓租屋處，因同屋505室室友乙○○使
    用浴室聲音過大，一時氣憤，隨手拿起其所有之鐵鎚一把前
    往浴室理論，適乙○○用畢浴室開門之際，甲○○即基於殺
    人之故意，手持鐵鎚攻擊乙○○之頭頂部位四次，致乙○○
    受有顱骨穹窿骨折、頭皮開放性傷口、顱內出血等傷害，嗣
    因甲○○之女友丙○○及不知名之房客聞聲出來查看並制止
    之，甲○○始罷手而未得逞。甲○○見乙○○全身是血，隨
    即逃離住處，丙○○則將乙○○送財團法人天主教耕莘醫院
    （下稱耕莘醫院）救治，而經醫院通報臺北縣政府警察局新
    店分局後，始知上情，並至現場扣得甲○○所有供犯罪所用
    之鐵鎚一把。
二、案經乙○○訴由臺北縣政府警察局新店分局報告臺灣臺北地
    方法院檢察署檢察官偵查起訴。
    理  由
一、訊據被告甲○○固承認有於前揭時、地因被害人乙○○使用
    浴室之聲音過大，與之發生爭吵，並持鐵槌攻擊被害人乙○○頭部之事實，惟否認有何殺人之故意，辯稱：平日與被害
    人並無仇隙，當無殺害被害人之動機，被害人體型較被告壯
    碩，被告情急之下拿取隨手可得之工具相抗，當時不知所拿
    工具係鐵鎚，發現被害人身上有血之後，又請女友丙○○叫
    救護車，可見被告並無殺人意圖，縱認被告有殺人意圖，亦
    已出於己意盡力中止犯罪結果之發生，並符合自首之規定。
    再被告當天因酒醉而有心智缺陷之狀況，其行為應有不罰或
    減輕其刑之適用云云。經查：
(一)、被告手持鐵鎚一出手即攻擊被害人乙○○頭頂部位，並於幾
    分鐘內連續四次朝被害人之頭部攻擊，致其頭部大量出血而
    受有顱骨穹窿骨折、頭皮開放性傷口、顱內出血等傷害，迨
    被告女友丙○○及其他房客出面制止，被告始停手之事實，
    業據證人乙○○於偵查及本院審理中證述綦詳，其稱：案發
    當天晚上伊在洗澡，伊洗完澡要從浴室出來，還沒走出來被
    告就說伊太吵，用台語一直說再吵要給你死，被告從房門出
    來時手上就拿鐵鎚，用鐵鎚打伊頭部，朝頭頂打了四下，被
    告一開始就直接朝伊頭部打，第一下伊來不及閃就被被告打
    到，後來第四下伊就擋住被告拿鐵鎚的手，被告就用拳頭打
    伊眼睛，第二下、第三下也是打到伊頭部，第一下是頭頂右
    邊的位置，第二下是頭頂後面位置，第三下不記得了，打的
    時間前後不到五分鐘。被告女友在房間門口看到伊被打，就
    出來拉被告。記得後來是二號房的人回來阻止被告，被告才
    跑掉。被告女友拉他時，被告還是繼續打伊。被告逃走後被
    告女友帶伊到耕莘醫院等語（偵查卷第46至47頁，本院審判
    筆錄第3至5、7頁）；核與證人丙○○於警詢及本院審理時
    證述之情節相符，其稱：案發當天被害人乙○○在洗澡時，
    被告就出去說要找乙○○討論關門聲音的事，沒多久就聽到
    浴室傳來乙○○的聲音，說「不要打我」，出去看時乙○○
    頭部已經受傷流很多血，被告手上有拿鐵鎚，後來其有制止
    被告，其看被告有要動手打乙○○，而別的房客也有出來瞭
    解情況，之後被告要其叫救護車，就衝出去離開住處，事後
    其陪乙○○去耕莘醫院就醫等語（偵卷第10至11頁、本院審
    判筆錄第10至13頁）。再參酌被害人乙○○當天至耕莘醫院
    急診住院，診斷結果認定其受有顱骨穹窿骨折、頭皮開放性
    傷口、顱內出血等傷害，有耕莘醫院出具之診斷證明書及病
    歷資料各一份在卷可稽（偵查卷第15、37至41頁），是被害
    人受傷之部位與伊描述之被告攻擊部位相互吻合，足見證人
    乙○○所言屬實。此外，復有現場照片四張及被告所有之鐵
    鎚一把扣案可資佐證，益徵被告確有以鐵鎚接續敲擊被害人
    乙○○頭部之攻擊行為。
(二)、按行為人於行為當時，主觀上是否有殺人之故意，除應斟酌
    其使用之兇器種類、攻擊之部位、行為時之態度、表示外，
    尚應深入觀察行為人與被害人之關係、衝突之起因、行為當
    時所受之刺激、下手力量之輕重、被害人受傷之程度、部位
    及行為人事後之態度等各項因素，綜合予以研析；而殺人與
    傷害致人於死之區別，即在下手加害時有無死亡之預見，被
    害人所受之傷害程度，固不能據為認定有無殺意之唯一標準
    ，但加害人之下手情形如何，於審究犯意方面，仍不失為重
    要參考資料，不能因被告與被害人素不相識，原無宿怨，即
    認為無殺人之故意（最高法院五十一年台上字第一二九一號
    判例、九十一年度台上字第一０三八號、八十七年台上字第
    四四九四號、八十七年台上字第三一二三號判決可資參照）
    。觀諸被告持以行兇之鐵鎚一把，前端以金屬材質製成，且
    屬堅硬之重物，有扣案物照片兩張存卷可參（偵查卷第20
    至21頁），上開工具之攻擊殺傷力不可小覷，又被告持該鐵
    鎚接續朝被害人之頭部攻擊四次，可知被告下手之部位均屬
    人體之要害，參諸被害人乙○○之頭部因此大量出血，且受
    有顱骨穹窿骨折、頭皮開放性傷口、顱內出血等傷害，益見
    被告下手之力道甚重，佐以被告於短時間內接續攻擊被害人
    數次，迨證人丙○○出面時其手上仍握有鐵鎚，嗣經證人丙○○制止及其他房客出面探詢，被告方棄行兇工具離開現場
    ，綜上各節，足見被告下手時已可預見被害人可能因此死亡
    ，故被告有殺害被害人之認識與意欲無誤，雖被告平日與被
    害人並無仇隙，但證人丙○○證稱被告於案發前即表示要出
    去跟被害人討論浴室關門聲音過大之事，可見被告當時對於
    此事甚為不滿，自有可能一時激憤而起殺人犯意，尚不能以
    被告平日與被害人並無仇隙，即認被告並無殺人犯意，故被
    告辯稱其無殺人意圖云云，顯不足採。
(三)、被告又稱其當天因酒醉而心智缺陷，不知其拿取之工具係鐵
    鎚云云。觀諸證人丙○○雖稱被告之前有飲酒，身上有酒氣
    （本院審判筆錄第10頁），然證人乙○○卻稱被告打伊時意
    識蠻清楚的，身上也沒聞到酒味（同上筆錄第6頁），是兩
    位證人觀察所得之情狀不同，能否遽認被告當時已達爛醉程
    度而足以影響其行為辨識能力？已堪質疑。再參酌證人丙○○證稱當天被害人乙○○回來後，被告說乙○○每次關門聲
    音都很大聲，之後乙○○在洗澡時，被告就出去要找乙○○
    討論關門聲音的事（同上筆錄第10頁），可見被告在攻擊被
    害人之前之密接時間點，對於外界事務之知覺理會及本身意
    欲從事之行為，均甚清晰明瞭。又被告攻擊被害人後，於其
    女友丙○○出面制止時，隨即要求女友丙○○叫救護車，並
    迅速逃離現場，其於警詢時並自承從住處逃離到河堤邊後，
    先至新店市○○路與建國路口廟宇後方，竊取住家曬放於外
    頭之衣物，替換自身沾有血跡之衣物後，再行逃逸等情（偵
    查卷第6頁），可知被告於案發後之密接時間點，思緒亦甚
    清晰縝密，是被告辯稱其行為時因飲酒而致心智缺陷云云，
    顯係事後卸責之詞，不足採信。又扣案之鐵鎚頗具重量，體
    積亦大，衡情一般人並無舉起該物連續攻擊而不知該物為何
    之可能，況被告自承該鐵鎚為其平日使用之工具，證人丙○○亦證稱該鐵鎚平常不是放在房間裡面，就是放在門間門口
    旁之鞋櫃（偵查卷第51頁，本院審判筆錄第12至13頁），可
    見該鐵鎚是被告所有平日慣於使用之工具，依被告當時之精
    神狀況，斷無不知其所取之工具係其所有之鐵鎚之可能。
(四)、再按，刑法第二十六條前段之一般障礙未遂犯與同法第二十
    七條之中止未遂犯，二者之區別，應依一般經驗標準予以觀
    察，以其性質是否對已著手犯罪之既遂予以通常之妨礙為其
    依據。倘其著手犯罪後之停止行為，依一般社會通念，為屬
    可預期未能完成犯罪之結果者，仍屬一般障礙之未遂犯，而
    非中止未遂；必其未遂之原因，在一般經驗法則上，非得以
    預期，純係出於行為人之己意而中止或防止其結果之發生者
    ，始得謂為中止未遂犯。而行為人若已著手於犯罪之實施，
    且其行為已有發生結果之危險，而於結果尚未發生前，縱因
    己意而消極中止其犯行，然未積極採取防果行為，而係另由
    第三人為防果之行為，致未發生結果者，仍屬因外力介入而
    致犯罪未遂之普通未遂即障礙未遂（最高法院八十四年台上
    字第四四二八號、八十九年度台上字第一九三０號判決可資
    參照）。本件被告持鐵鎚攻擊被害人後，係因證人丙○○及
    不知名之房客加以制止，被告始停止攻擊而離開現場，業據
    證人乙○○證述明確（本院審判筆錄第5頁），證人丙○○
    亦稱其到場時被告手上還拿著鐵鎚，其有出聲制止被告，可
    見被告係在遭他人發現犯行後，因外界因素影響其心理，始
    於一般可預期之情況下停止犯罪行為，並非純粹出於己意而
    中止犯行，且被告事後僅口頭請託證人丙○○幫忙叫救護車
    ，旋即逃離現場，並未積極採取其他防果行為，自難謂已符
    合中止未遂犯之要件。
(五)、又按，自首以對於未發覺之罪投案而受裁判為要件，至其方
    式雖不限於自行投案，即託人代理自首或向非偵查機關請其
    轉送，亦無不可，但須有向該管司法機關自承犯罪而受裁判
    之事實，始生效力，若於犯罪後，僅向被害人或非有偵查犯
    罪職務之公務員陳述自己犯罪之事實，而無受裁判之表示，
    即與自首之條件不符，最高法院五十年台上字第六五號判例
    可資參照。本案被告事發後除委託證人丙○○叫救護車外，
    並未託其報警乙節，業據證人丙○○於本院審理時結證屬實
    （本院審判筆錄第11頁），而案發當日亦無任何人向警局勤
    務中心報案之紀錄，有臺北縣政府警察局97年9月22日北縣
    警勤字第0970125118號函一紙在卷可查（本院卷第47頁）。
    又九十七年二月十六日案發當天被害人乙○○至耕莘醫院就
    診後，耕莘醫院已通報警方，證人丙○○並於當晚即至警局
    製作筆錄，鎖定犯罪嫌疑人為被告，業據證人乙○○、丙○○於本院審理時證述明確（本院審判筆錄第6、12頁），復
    有證人丙○○之警詢筆錄在卷可按（偵查卷第10至12頁），
    可知當日有偵查權限之警察機關即已知悉上開犯罪事實及嫌
    疑人，惟被告係於九十七年五月五日方始到案，有其警訊筆
    錄及刑案報告書各一份附卷為憑（偵查卷第1至3頁），可見
    被告並未在有偵查犯罪權限之機關發覺其犯罪前，自行或請
    他人代為自首，故其辯稱應可依自首規定減輕其刑云云，亦
    不可採。
(六)、綜上所述，被告所辯均不足採，本件事證明確，被告犯行堪
    以認定。
二、核被告甲○○所為，係犯刑法第二百七十一條第二項、第一
    項之殺人未遂罪。被告已著手實施殺人之行為，但尚未發生
    被害人死亡之結果，為未遂犯，應依刑法第二十五條第二項
    規定，按既遂犯之刑度減輕其刑。爰審酌被告曾有事實欄所
    載持刀殺人未遂之前案，有該判決一份附卷可參，其猶不知
    警惕，再犯本案，再參酌被告與被害人素無恩怨，僅因被害
    人與其生活習慣不合，竟手持鐵鎚接續毆打被害人之頭部，
    致被害人大量出血，對被害人造成之身心傷害頗鉅，又被告
    行兇之手段殘忍，事發後隨即逃離現場，企圖逃避刑責，案
    發後二個月餘方始到案，再被告雖表示有與被害人和解之誠
    意，但被害人表示被告只願賠償新台幣一萬元，其無法接受
    ，故迄今尚未達成和解，復考量被告雖承認有持鐵鎚毆打被
    害人之客觀行為，但仍辯稱其當時意識不清，不知所拿之物
    為鐵鎚，犯後態度難謂良好等一切情狀，量處如主文所示之
    刑。扣案之鐵鎚一把，係被告所有供犯本罪所用之物，業據
    被告供明在卷，爰依刑法第三十八條第一項第二款規定宣告
    沒收。
據上論斷，應依刑事訴訟法第二百九十九條第一項前段、刑法第
二百七十一條第一項、第二項、第二十五條第二項、第三十八條
第一項第二款，判決如主文。
本案經檢察官蔡彥守到庭執行職務。
中    華    民    國    97    年    10    月    30    日
                  刑事第十八庭  審判長法  官  胡宗淦
                                      法  官  彭慶文
                                      法  官  游士珺
上正本證明與原本無異。
如不服本判決，應於判決送達後10日內向本院提出上訴狀（應抄
附繕本）。告訴人或被害人如對於本判決不服者，應具備理由請
求檢察官上訴，其上訴期間之計算係以檢察官收受判決正本之日
期為準。
                                      書記官  林素霜
中    華    民    國    97    年    10    月    30    日
附錄本案論罪科刑法條全文
中華民國刑法第271條
殺人者，處死刑、無期徒刑或 10 年以上有期徒刑。
前項之未遂犯罰之。
預備犯第 1 項之罪者，處 2 年以下有期徒刑。


司法院資訊處製作；財團法人民間司法改革基金會備份。
